ACORDAO-COMPLETO-2528701

ACÓRDÃO 1499/2022 ATA 25/2022 - PLENÁRIO

VISTOS, relatados e discutidos estes autos de revisão de ofício de atos de pensão civil, registrados tacitamente nos anos de 2020 e 2021,
ACORDAM os Ministros do Tribunal de Contas da União, reunidos em sessão do Plenário, diante das razões expostas pelo Relator, com fundamento no art. 71, inciso III, da Constituição Federal e nos arts. 1º, inciso V, 39, inciso II, e 45 da Lei 8.443/1992, c/c o art. 260, § 2°, do Regimento Interno, em:
9.1. manter o registro do ato de pensão civil de interesse da sra. Maria Salete da Silva Bezerra, ressaltando que a parcela indevidamente incluída nos proventos, a título de horas extras, não mais integra o benefício;
9.2. rever de ofício os atos de pensão civil de interesse das sras. Alzenir Alecrim de Carvalho, Maria Dilza Moura Furtado e Maria de Lourdes Freire da Cunha para considerar ilegais as concessões, com negativa de registro, cancelando, em consequência, os registros tácitos anteriormente verificados;
9.3. dispensar o ressarcimento das quantias indevidamente recebidas, em boa-fé, pelas interessadas, consoante o Enunciado 106 da Súmula de Jurisprudência deste Tribunal;
9.4. determinar à Universidade Federal do Rio Grande do Norte que:
9.4.1. faça cessar, no prazo de 15 (quinze) dias, contado a partir da ciência desta deliberação, os pagamentos decorrentes dos atos impugnados, sob pena de responsabilidade solidária da autoridade administrativa omissa, consoante disposto nos arts. 71, inciso IX, da Constituição Federal e 262 do Regimento Interno desta Corte;
9.4.2. condicione a eventual emissão de novo ato de pensão em favor das sras. Maria Dilza Moura Furtado e Maria de Lourdes Freire da Cunha à prévia comprovação do cancelamento do benefício percebido pelas interessadas junto ao Ministério da Saúde, também instituído pelo ex-servidor Hugo Pires da Cunha;
9.4.3. dê ciência desta deliberação às interessadas, alertando-as de que o efeito suspensivo proveniente da interposição de eventuais recursos, caso não providos, não as exime da devolução dos valores indevidamente percebidos após a notificação;
9.4.4. envie a esta Corte de Contas, no prazo de 30 (trinta) dias, por cópia, comprovante de que as sras. Alzenir Alecrim de Carvalho, Maria Dilza Moura Furtado e Maria de Lourdes Freire da Cunha tiveram ciência desta deliberação;
9.5. esclarecer à unidade de origem, com supedâneo no art. 262, § 2º, do Regimento Interno, que as concessões consideradas ilegais poderão prosperar mediante a emissão e o encaminhamento a este Tribunal de novos atos concessórios, escoimados das irregularidades apontadas nestes autos.

Revisão de ofício de atos de pensão civil registrados tacitamente.

Universidade Federal do Rio Grande do Norte.

3. Interessadas: Alzenir Alecrim de Carvalho (XXX.609.234-XX); Maria Dilza Moura Furtado (XXX.634.644-XX); Maria Salete da Silva Bezerra (XXX.502.334-XX); Maria de Lourdes Freire da Cunha (XXX.230.514-XX).

13.1. Ministros presentes: Ana Arraes (Presidente), Walton Alencar Rodrigues, Benjamin Zymler (Relator), Vital do Rêgo e Antonio Anastasia.
13.2. Ministros-Substitutos convocados: Augusto Sherman Cavalcanti e Marcos Bemquerer Costa.
13.3. Ministros-Substitutos presentes: André Luís de Carvalho e Weder de Oliveira.

BENJAMIN ZYMLER

Adoto como relatório, com os ajustes de forma pertinentes, a instrução elaborada no âmbito da Secretaria de Fiscalização de Integridade de Atos e Pagamentos de Pessoal e de Benefícios Sociais (Sefip) , a qual contou com a anuência dos dirigentes da unidade técnica e do representante do Ministério Público nos autos:
"INTRODUÇÃO
1.	Trata-se dos atos iniciais de concessão das pensões civis instituídas por Airton Câmara de Carvalho, Bianor de Sá Bezerra e Hugo Pires da Cunha, ex-servidores da Universidade Federal do Rio Grande do Norte. Os atos em exame tiveram seu registro tácito reconhecido mediante a prolação do Acórdão 5342/2021-TCU-Primeira Câmara, de relatoria do Ministro-Substituto Augusto Sherman Cavalcanti, em razão do decurso de mais de 5 anos desde sua entrada no TCU (peça 11) . A teor do contido no art. 260, § 2º, do Regimento Interno do TCU, a presente instrução cuida da revisão de ofício dos atos em comento.
2.	Os atos foram submetidos, para fim de registro, à apreciação do Tribunal de Contas da União (TCU) , de acordo com o art. 71, inciso III, da Constituição Federal. O cadastramento e a disponibilização ao TCU ocorreram por intermédio do Sistema de Apreciação e Registro de Atos de Admissão e Concessões, na forma dos arts. 2º, caput e incisos I a VI, e 4º, caput, da Instrução Normativa - TCU 78/2018.
3.	Ao benefício pensional instituído por Airton Câmara de Carvalho habilitou-se Alzenir Alecrim de Carvalho, viúva do ex-servidor.
4.	Ao benefício pensional instituído por Bianor de Sá Bezerra habilitou-se Maria Salete da Silva Bezerra, viúva do ex-servidor.
5.	Ao benefício pensional instituído por Hugo Pires da Cunha habilitaram-se Maria Dilza Moura Furtado, viúva do ex-servidor, e Maria de Lourdes Freire da Cunha, na condição de ex-esposa pensionada.
HISTÓRICO
6.	O ato de concessão da pensão civil instituída pelo ex-servidor Airton Câmara de Carvalho, cuja data de vigência é 17/4/2015, foi disponibilizado ao TCU em 26/11/2015.
7.	O ato de concessão da pensão civil instituída pelo ex-servidor Bianor de Sá Bezerra, cuja data de vigência é 7/9/2014, foi disponibilizado ao TCU em 11/12/2015.
8.	O ato de concessão da pensão civil instituída pelo ex-servidor Hugo Pires da Cunha, cuja data de vigência é 15/3/2015, foi disponibilizado ao TCU em 22/1/2016.
9.	Em 30/3/2021 (peça 11) , foi prolatado o Acórdão 5342/2021-TCU-Primeira Câmara, de relatoria do Ministro-Substituto Augusto Sherman Cavalcanti, reconhecendo o registro tácito dos atos de concessão de pensão civil constantes deste feito.
10.	A Seproc deu ciência do sobredito decisum à Unidade Jurisdicionada (peça 14) e esta Sefip oportunizou a oitiva das interessadas (peças 17 a 20) , as quais foram regularmente notificadas (peças 21, 22, 29 e 30) .
EXAME TÉCNICO
Pensão civil instituída por Airton Câmara de Carvalho
11.	O ex-servidor Airton Câmara de Carvalho, aposentado voluntariamente em 19/4/1991, com proventos integrais, com amparo no art. 40, III, 'a', da Constituição Federal de 1988 (redação original) , faleceu em 17/4/2015, razão pela qual o cálculo da pensão deve observar as disposições da Lei 10.887/2004.
12.	Em consulta ao Siape (peça 2) , verifica-se que consta da base de cálculo da pensão uma rubrica decorrente de provimento judicial, alusiva ao pagamento de Horas Extras (Rubrica: 16171 DECISAO JUDICIAL TRANS JUG APO, no valor de R$ 802,75) . Acerca desse tema, cumpre tecer algumas considerações, conforme discorrer-se-á adiante.
Pagamento de parcela alusiva a Hora-Extra
13.	É pacífico o entendimento nesta Corte de Contas de que a hora-extra é uma vantagem do regime celetista incompatível com a situação jurídico-estatutária implantada pela Lei 8.112/90. A continuidade de pagamentos da espécie, no novo regime, apenas é admissível se tal providência for necessária para assegurar, imediatamente após a transposição ao RJU, ocorrida em 01/01/91, a irredutibilidade da remuneração anteriormente recebida pelos servidores envolvidos, sendo que, nesse caso, a vantagem deve ser paga sob a forma de Vantagem Pessoal Nominalmente Identificada (VPNI) , devendo ser paulatinamente compensada nos aumentos subsequentes conferidos ao funcionalismo, até seu completo desaparecimento (Decisão 100/2002-2ª Câmara, de relatoria do Ministro Benjamin Zymler) . Em qualquer outra hipótese, a concessão da parcela encontra óbice na ausência de previsão legal.
14.	Esse entendimento é corroborado pelo Supremo Tribunal Federal (STF) , consoante se pode depreender da ementa do MS 22455/DF, publicada no DJ de 07/06/2002:
'EMENTA: Mandado de segurança contra ato imputado ao Presidente do Tribunal de Contas da União. Ato administrativo que determinou a suspensão de pagamento de horas extras incorporadas aos salários dos impetrantes, por decisão do TCU. 2. Entendimento assente no Tribunal de Contas deflui da aplicação de preceitos atinentes à limitação que as normas administrativas impõem à incidência da legislação trabalhista sobre os servidores públicos regidos pela CLT, à época em que tal situação podia configurar-se. 3. Entendimento no sentido de que não é possível a coexistência das vantagens dos dois regimes funcionais. Ao ensejo da transferência do impetrante para o sistema estatutário, ut Lei nº 8.112/90, há de ter o regime próprio desta Lei, ressalvada, tão só, a irredutibilidade dos salários. 4. Mandado de segurança indeferido.'
15.	O cotejo do ato de concessão ora examinado com a ficha financeira extraída do Siape (peça 2) evidencia que não houve a devida absorção da parcela referente a hora-extra pelas alterações salariais implementadas por lei após janeiro/1991.
16.	Em resposta à oitiva (peças 27 e 28) a beneficiária Alzenir Alecrim de Carvalho pugnou pela manutenção do pagamento da parcela ora contestada, sem, contudo, apresentar elementos aptos a elidir a irregularidade apontada.
17.	Em seu arrazoado (peça 28) , a interessada alega haver decaído o direito de a Administração excluir a parcela de horas-extras, argumentando quanto à observância da coisa julgada e da segurança jurídica.
18.	Os argumentos da interessada não merecem prosperar, haja vista que os atos de concessão possuem natureza precária, razão pela qual, até que haja o efetivo julgamento e o consequente registro pela Corte de Contas, não há que se falar em direito adquirido, ato jurídico perfeito ou em proteção da confiança, tendo em vista a ausência de aperfeiçoamento e definitividade do ato. Ressalta-se que, mesmo com o registro tácito do ato de pensão civil ocorrido em 26/11/2020, ainda não transcorreram cinco anos da apreciação do ato, cabendo a revisão de ofício, nos termos do art. 54 da Lei 9.874/1999 combinado com o artigo 260, § 2º, do RI/TCU.
19.	Em vista disso, e observado o contido no art. 260, § 2º, do RITCU, propõe-se, mediante revisão de ofício, considerar ilegal, negando-lhe registro, o ato inicial de concessão da pensão civil instituída pelo ex-servidor Airton Câmara de Carvalho.
Pensão civil instituída por Bianor de Sá Bezerra 
20.	O ex-servidor Bianor de Sá Bezerra, aposentado por invalidez permanente em 13/6/2003, com proventos integrais, com amparo no art. 40, § 1º, I, da Constituição Federal de 1988 (redação dada pela EC 20/1998) , faleceu em 7/9/2014. Assim, em razão do disposto na EC 70/2012, a beneficiária da pensão faz jus à paridade de vencimentos com os servidores ativos.
21.	Em consulta ao Siape (peça 2) , verifica-se que consta da base de cálculo da pensão uma rubrica decorrente de provimento judicial, alusiva ao pagamento de Horas Extras (Rubrica 16171 DECISAO JUDICIAL TRANS JUG APO, no valor de R$ 442,76) . Acerca desse tema, aplicam-se ao presente caso as considerações tecidas nos itens 11 e 12 desta instrução.
22.	Considerando que a pensão tem paridade, o cotejo do ato de concessão ora examinado com as fichas financeiras extraídas do Siape (peças 2 e 32) evidencia que houve a devida absorção da parcela referente a hora-extra pelas alterações salariais implementadas por lei após janeiro/1991.
23.	Cumpre mencionar que, embora tenha sido regularmente notificada quanto aos termos da oitiva (peças 19 e 30) , não vieram aos autos as alegações de defesa da beneficiária Maria Salete da Silva Bezerra.
24.	Em vista disso, considerado que a decisão judicial referente à hora-extra foi excluída dos proventos da pensionista (peça 32) , não existe necessidade de revisão de ofício, mantendo-se o registro tácito do ato. 
Pensão civil instituída por Hugo Pires da Cunha
25.	O ex-servidor Hugo Pires da Cunha, falecido em 15/3/2015, se aposentou voluntariamente em 24/12/1997, com amparo no art. 40, III, 'd', da Constituição Federal de 1988, com proventos integralizados na forma do art. 190 da Lei 8.112/1990.
26.	Conforme dados constantes do Siape (peça 2) , constatou-se que o ex-servidor acumulava duas aposentadorias decorrentes de cargos inacumuláveis na atividade, a saber, Agregado ao DAS-02 (Ministério da Saúde) e Administrador (UFRN) . As beneficiárias do ato de concessão aqui examinado também percebem a pensão instituída pelo ex-servidor junto ao Ministério da Saúde. O ato de concessão que trata da referida pensão civil consta do TC Processo 012.246/2020-4, cuja apreciação foi revisada de ofício pelo Acórdão 2155/2021-TCU-Plenário, de relatoria do Ministro Aroldo Cedraz, em razão da acumulação indevida de cargos públicos.
27.	Cabe ainda mencionar que o Siape (peça 2) consigna o pagamento de parcela decorrente de decisão judicial, alusiva à vantagem de quintos FC/CD (ASSUNTO 21) . A esse respeito, considerando que o ato de concessão de aposentadoria do servidor registra o exercício de FC-4 pelo período de 4 anos, 8 meses e 5 dias, entre os anos de 1980 e 1985, e tendo em conta o contido na Portaria MEC 474/1987, entende-se que sob esse aspecto não há irregularidade.
28.	Esta Unidade Técnica oportunizou a oitiva das beneficiárias Maria Dilza Moura Furtado e Maria de Lourdes Freire da Cunha. As alegações de defesa das interessadas constam da peça 23. Em seu arrazoado, as interessadas alegaram que estaria consumado o prazo decadencial para o TCU apreciar a legalidade do ato de concessão, argumentaram no sentido da manutenção da parcela impugnada, sem, contudo, apresentar elementos que pudessem elidir a irregularidade aqui apontada.
29.	Não merece prosperar a argumentação das interessadas, a teor do contido na decisão emanada do Supremo Tribunal Federal no RE 636.553/RS, e observado o contido no art. 260, § 2º, do Regimento Interno do TCU.
30.	Em vista de todo o exposto, propõe-se, mediante revisão de ofício, considerar ilegal, negando-lhe registro, o ato inicial de concessão de pensão civil aqui examinado, em razão da acumulação de cargos em desacordo com o previsto no art. 37, XVI, da Constituição Federal de 1988, cabendo determinar à Universidade Federal do Rio Grande do Norte que faculte às beneficiárias fazer a opção entre a pensão instituída pelo ex-servidor junto à UFRN e aquela instituída junto ao Ministério da Saúde.
31.	Por derradeiro, registre-se que a análise do presente feito observou o regramento inscrito na Resolução TCU 315/2020.
CONCLUSÃO
32.	Em vista do acima expendido, propõe-se, mediante revisão de ofício: a)  considerar ilegal, negando-lhe registro, o ato inicial de concessão da pensão civil instituída pelo ex-servidor Airton Câmara de Carvalho, em razão da não absorção da parcela referente ao pagamento de horas extras, configurando erro na execução do provimento judicial; b)  considerando que a rubrica hora extra foi excluída dos proventos da pensionista, não cabe revisão de ofício, mantendo-se o registro tácito do  ato inicial de concessão da pensão civil instituída pelo ex-servidor Bianor de Sá Bezerra;  e c)  considerar ilegal, negando-lhe registro, o ato inicial de concessão da pensão civil instituída pelo ex-servidor Hugo Pires da Cunha, em razão da acumulação indevida de cargos públicos junto ao Ministério da Saúde (Agregado ao DAS-02) e à Universidade Federal do Rio Grande do Norte (Administrador) , cabendo determinar à Unidade Jurisdicionada que faculte às beneficiárias fazer a opção entre a pensão instituída pelo ex-servidor junto ao Ministério da Saúde e aquela instituída junto à UFRN, haja vista tratar-se de caso de acumulação não previsto no art. 37, XVI, da Constituição Federal de 1988.
PROPOSTA DE ENCAMINHAMENTO
33.	Ante o exposto, e de conformidade com o preceituado nos artigos 71, III, da Constituição Federal de 1988; 1º, V, e 39, II, da Lei 8.443/1992; 1º, VIII, 259, II, 260, §§ 1º e 2º, e 262, § 2º, do Regimento Interno/TCU, propõe-se, mediante revisão de ofício do Acórdão 5342/2021-TCU-Primeira Câmara:
33.1.a	considerar ilegal, negando-lhe registro, o ato inicial de concessão da pensão civil instituída pelo ex-servidor Airton Câmara de Carvalho, em razão da não absorção da parcela referente ao pagamento de horas extras, configurando erro na execução do provimento judicial;
33.1.b	manter o registro tácito do ato inicial de concessão da pensão civil instituída pelo ex-servidor Bianor de Sá Bezerra, em razão da exclusão  da parcela referente ao pagamento de horas extras dos proventos da pensionista;
33.1.c	considerar ilegal, negando-lhe registro, o ato inicial de concessão da pensão civil instituída pelo ex-servidor Hugo Pires da Cunha, em razão da acumulação indevida de cargos públicos junto ao Ministério da Saúde (Agregado ao DAS-02) e à Universidade Federal do Rio Grande do Norte (Administrador) , cabendo determinar à Unidade Jurisdicionada que faculte às beneficiárias fazer a opção entre a pensão instituída pelo ex-servidor junto ao Ministério da Saúde e aquela instituída junto à UFRN, haja vista tratar-se de caso de acumulação não previsto no art. 37, XVI, da Constituição Federal de 1988;
33.1.1	dispensar o ressarcimento das quantias indevidamente recebidas, presumida a boa-fé, consoante o disposto no Enunciado 106 da Súmula de Jurisprudência do TCU;
33.1.2	determinar à Universidade Federal do Rio Grande do Norte que, nos termos do art. 262, caput, do Regimento Interno do TCU e art. 4º, inciso I, da Resolução TCU 315/2020:
a) abstenha-se de realizar pagamentos decorrentes do ato de concessão considerado ilegal, no prazo de 15 (quinze) dias, contado a partir da ciência dessa deliberação, sujeitando-se a autoridade administrativa omissa à responsabilidade solidária;
b) em relação à pensão civil instituída pelo ex-servidor Hugo Pires da Cunha em favor das beneficiárias Maria Dilza Moura Furtado e Maria de Lourdes Freire da Cunha, faculte às beneficiárias fazer a opção entre a pensão instituída pelo ex-servidor junto ao Ministério da Saúde e aquela instituída junto à UFRN, haja vista tratar-se de caso de acumulação não previsto no art. 37, XVI, da Constituição Federal de 1988;
c) emita e disponibilize no sistema e-Pessoal, no prazo de 30 (trinta) dias, novos atos de concessão, escoimados das irregularidades apontadas, nos termos do art. 262, § 2º, do Regimento Interno do TCU;
d) comunique as interessadas acerca do teor deste Acórdão, alertando-as de que o efeito suspensivo proveniente da interposição de eventuais recursos junto ao TCU não as eximirá da devolução dos valores percebidos indevidamente após sua notificação, caso os recursos não sejam providos; e
e) encaminhe ao Tribunal o comprovante de que as interessadas tomaram ciência do inteiro teor desta deliberação."
É o relatório.

Gabriela Karoline Tinoco Praça Machado (12163/OAB-RN), representando Alzenir Alecrim de Carvalho; Natasha Helena Benigno de Azevedo e outro (16410/OAB-RN), representando Maria Dilza Moura Furtado e Maria de Lourdes Freire da Cunha.

Procurador Marinus Eduardo De Vries Marsico.

PENSÕES CIVIS. REGISTRO TÁCITO. INCLUSÃO DE RUBRICA ALUSIVA A HORAS EXTRAS, VERIFICADA EM DOIS DOS BENEFÍCIOS. CUMULAÇÃO DE PROVENTOS ORIUNDOS DE CARGOS INACUMULÁVEIS NA ATIVIDADE, VERIFICADA EM OUTRO. REVISÃO DE OFÍCIO. MANUTENÇÃO DO REGISTRO EM UM DOS CASOS, EM FACE DO SANEAMENTO POSTERIOR DA FALHA. ILEGALIDADE E NEGATIVA DE REGISTRO DOS DEMAIS. DETERMINAÇÕES.

PENSÃO CIVIL (PCIV)

Secretaria de Fiscalização de Integridade de Atos e Pagamentos de Pessoal e de Benefícios Sociais (Sefip).

Em exame, pensões civis instituídas pelos srs. Aírton Câmara de Carvalho, Bianor de Sá Bezerra e Hugo Pires da Cunha, ex-servidores da Universidade Federal do Rio Grande do Norte (UFRN) .
2.	Os atos foram registrados tacitamente, pela ordem, em 26/11/2020, 11/12/2020 e 22/1/2021, nos termos da tese de repercussão geral fixada pelo Supremo Tribunal Federal (STF) no Recurso Extraordinário (RE) 636.553. 
3.	Nada obstante, verificou-se, mais tarde, que, em vida, os dois primeiros instituidores tinham incluídas em seus proventos de aposentadoria parcelas de "horas extras", supostamente amparadas por decisões trabalhistas, e o terceiro percebia dois benefícios previdenciários oriundos de cargos públicos inacumuláveis.
4.	Como as falhas se estenderam às pensões, as interessadas foram chamadas aos autos - em procedimento de revisão de ofício - para se manifestarem a respeito, em observância ao princípio do contraditório e da ampla defesa. 
5.	Devidamente notificada (peça 30) , a sra. Maria Salete da Silva Bezerra (viúva do sr. Bianor de Sá Bezerra) não se pronunciou nos autos.
6.	Já a sra. Alzenir Alecrim de Carvalho (viúva do sr. Aírton Câmara de Carvalho) argumenta (peça 28) :
	- "o prazo decadencial para que a Administração reveja seus atos já transcorreu, pois, o pagamento é anterior aos anos de 1999, de forma que o lustro legal a partir da vigência da Lei 9.784/1999 já transcorreu";
	- "tendo as parcelas sob título de 'decisão transitada em julgado' sido pagas desde a decisão judicial, gerando efeitos patrimoniais contínuos e pagas por mais de vinte e quatro anos aos servidores beneficiários de boa-fé, não pode a administração, agora, decidir pela irregularidade no pagamento e suprimir a verba";
	- a continuidade do pagamento das horas extras foi assegurada, mais recentemente, pelas decisões proferidas no Mandado de Segurança Coletivo 97.0012053-8 e na Ação Ordinária 0002999-52.2009.4.05.8400;
	- há outros precedentes do Tribunal Regional Federal da 5ª Região (TRF-5) na mesma linha (Processo 0801372-91.2020.4.05.8400 e Mandado de Segurança 2008.84.00.010391-4) .
7.	As sras. Maria de Lourdes Freire da Cunha e Maria Dilza Moura Furtado (pela ordem, ex-esposa pensionada e viúva do sr. Hugo Pires da Cunha) , por sua vez, ponderam (peça 23) :
	- a primeira aposentadoria do instituidor, no cargo de Agregado ao DAS-2, se deu em 1978, ainda na vigência da Constituição de 1967; a segunda, no cargo de Administrador, ocorreu em 15/12/1997, ou seja, antes da Emenda Constitucional 20/1998;
	- "não se aplica ao caso as vedações previstas no artigo 40, § 6º, e no artigo 37, § 10, da CF/88, tendo em vista que ambos foram introduzidos pela EC 20/98", ou seja, já depois da segunda aposentadoria do instituidor;
	- esse entendimento está pacificado no âmbito do STF, como evidenciam o MS 25.151 AgR, relator Min. Gilmar Mendes, e o AgRg no RE 635.011, relator Min. Luiz Fux;
	- "de igual teor é a jurisprudência dos demais tribunais pátrios, onde, inclusive em situação de pensão por morte, como é o vertente caso, a acumulação de proventos é possível, desde que as aposentadorias tenham sido concedidas antes da vigência da EC nº 20/1998, em proteção ao direito adquirido" (cf. TRF-2 - AC 0019408-27.2008.4.02.5101/RJ, Rel. Des. Fed. Geraldine Pinto Vital de Castro. DJe 22/11/2016; TRF-1 - AC 0004196-83.2012.4.01.3700/MA, Rel. Des. Fed. Gilda Sigmaringa Seixas, DJe 29/03/2019; destaques do original) ;
	- "desse modo, não há falar em impossibilidade de acumulação das aposentadorias (e, consequentemente, das pensões) , pois isso já foi objeto de análise por este TCU na ocasião do registro das aposentadorias, que considerou legais tais acumulações";
	- dada a natureza da falha ora apontada pelo Tribunal, acumulação de cargos públicos, o que se está realizando, em última análise, é a revisão dos próprios atos de aposentadoria do instituidor, o último deles editado há mais de 23 anos e, portanto, alcançado pelo prazo decadencial (art. 1º do Decreto 20.910/1932, art. 54 da Lei 9.784/1999 e tese de repercussão geral fixada no Recurso Extraordinário 636.553) ;
	- conforme entendimento do Superior Tribunal de Justiça (STJ) no ED em REsp 1.605.554, "a possibilidade de revisão do benefício originário não é renovada na concessão da pensão por morte, tendo em vista o decurso do prazo decadencial";
	- ademais, consoante entendimento do STF no RE 636.553, já se operou o "decurso do prazo decadencial para que o TCU decida sobre a legalidade do ato inicial de concessão da pensão civil", editado que foi em 15/3/2015 e disponibilizado para exame do Tribunal em 22/1/2016.
8.	Instruindo o feito, a Secretaria de Fiscalização de Integridade de Atos e Pagamentos de Pessoal e de Benefícios Sociais (Sefip) propugna a ratificação do registro da pensão de interesse da sra. Maria Salete da Silva Bezerra, porquanto excluída a parcela de "horas extras" dos proventos, e a revisão com negativa de registro das demais.
9.	O Ministério Público, em cota singela, põe-se de acordo.
10.	Acolho a sugestão de encaminhamento oferecida nos pareceres, pelas razões adiante.
11.	Os proventos da pensão concedida à sra. Maria Salete da Silva Bezerra não apresentam, atualmente, nenhuma irregularidade. Assim, em conformidade com a disciplina do art. 260, § 4º, do Regimento Interno, o registro do ato pode ser mantido, com a ressalva de que a rubrica alusiva a "horas extras" não mais integra o benefício.
12.	Quanto aos demais, saliento, de plano, que os direitos adquiridos pelos instituidores, ao longo do tempo, não se estendem automaticamente aos seus eventuais dependentes. Na realidade, a firme e longeva jurisprudência do STF proclama aplicar-se à pensão por morte a legislação vigente ao tempo do fato ensejador de sua concessão, a saber, o falecimento do servidor. O ponto é resumido na máxima tempus regit actum. O precedente abaixo, entre inúmeros outros, bem traduz o posicionamento da Suprema Corte:
"EMENTA: AGRAVO REGIMENTAL NO RECURSO EXTRAORDINÁRIO. CONSTITUCIONAL E PREVIDENCIÁRIO. PENSÃO POR MORTE: PRINCÍPIO TEMPUS REGIT ACTUM. PENSIONISTA DE SERVIDOR MORTO APÓS A EMENDA CONSTITUCIONAL N. 41/2003: AUSÊNCIA DE DIREITO À INTEGRALIDADE. REGÊNCIA: CÓDIGO DE PROCESSO CIVIL/1973. AGRAVO REGIMENTAL AO QUAL SE NEGA PROVIMENTO" (ARE 871505 AgR-segundo, Segunda Turma, rel. Min. Cármen Lúcia, julgado em 22/9/2016) .
13.	Pois bem, os srs. Aírton Câmara de Carvalho e Hugo Pires da Cunha falecerem em 17/4/2015 e 15/3/2015, pela ordem. As pensões por eles instituídas deram entrada no TCU em 26/11/2015 e 22/1/2016, respectivamente.
14.	Destarte, nos termos da tese de repercussão geral estabelecida pelo STF no julgamento do RE 636.553, o título mais antigo foi tacitamente registrado em novembro de 2020; o mais novo, em janeiro de 2021.
15.	Todavia, como esclareceu o próprio relator do recurso extraordinário, Ministro Gilmar Mendes, ao ter presente embargos de declaração opostos à decisão, "abre-se, a partir daí, a possibilidade de sua revisão, nos termos do art. 54 da Lei 9.784/1999" (sessão virtual do Plenário, realizada de 27/11 a 4/12/2020) . Transcrevo o dispositivo citado por Sua Excelência:
"Art. 54. O direito da Administração de anular os atos administrativos de que decorram efeitos favoráveis para os destinatários decai em cinco anos, contados da data em que foram praticados, salvo comprovada má-fé.
§ 1o No caso de efeitos patrimoniais contínuos, o prazo de decadência contar-se-á da percepção do primeiro pagamento.
§ 2o Considera-se exercício do direito de anular qualquer medida de autoridade administrativa que importe impugnação à validade do ato."
16.	Com efeito, tratando-se as concessões de aposentadorias e pensões de atos complexos, em face da competência deste Tribunal estabelecida no art. 71, inciso III, da Carta (v.g. RE 195.861) , não há que se falar em ato jurídico perfeito ou início do transcurso do prazo decadencial antes do registro do título pela Corte de Contas:
"EMENTA: AGRAVO INTERNO EM MANDADO DE SEGURANÇA. TRIBUNAL DE CONTAS DA UNIÃO. FLUÊNCIA DO PRAZO DECADENCIAL PREVISTO NO ART. 54 DA LEI Nº 9.784/1999 QUE SOMENTE SE INICIA COM O APERFEIÇOAMENTO, POR MEIO DO REGISTRO, DO ATO CONCESSIVO DE APOSENTADORIA. QUINTOS DE FC-4 INCORPORADOS AOS PROVENTOS DE JUBILAÇÃO. FORMA DE CÁLCULO. CONVERSÃO EM VPNI. AUSÊNCIA DE DIREITO ADQUIRIDO A REGIME JURÍDICO REMUNERATÓRIO. PRINCÍPIO DA IRREDUTIBILIDADE QUE NÃO RESULTA AFRONTADO, NO CASO DE GLOSA DE VALOR PAGO SEM RESPALDO LEGAL. 
1. Não aperfeiçoado o ato concessivo de aposentadoria, por meio do respectivo registro pelo Tribunal de Contas da União, inviável falar em fluência do prazo estabelecido no art. 54 da Lei nº 9.784/1999, referente ao lapso de tempo de que dispõe a administração pública para promover a anulação de atos de que resultem efeitos favoráveis aos destinatários, tampouco em estabilização da expectativa do interessado na jubilação. Precedentes. 
2. A jurisprudência desta Casa é pacífica quanto à ausência de direito adquirido a regime jurídico, inclusive a regime jurídico remuneratório, podendo o Poder Público alterar a estrutura dos vencimentos de seus servidores, desde que com eficácia ex nunc e sem redução nominal dos estipêndios. 
3. A glosa de vantagem remuneratória paga sem base legal não importa em ofensa ao princípio constitucional da irredutibilidade de vencimentos. Precedentes. 
4. [...]" (MS 36.449 AgR, Primeira Turma do STF, relatora Min. Rosa Weber, julg. 23/8/2019, publ. 3/9/2019; destaques acrescentados) .
17.	Afasto, pois, as alegações de decadência e de ofensa à segurança jurídica ou a direitos adquiridos.
18.	Passo, então, ao exame particularizado das duas pensões questionadas.
19.	No caso da sra. Alzenir Alecrim de Carvalho, a inclusão de horas extras na base de cálculo de seu benefício previdenciário vai de encontro ao pacífico entendimento desta Corte no sentido de que gratificações e vantagens próprias do regime da Consolidação das Leis do Trabalho (CLT) não se estendem automaticamente ao regime da Lei 8.112/1990.
20.	Na realidade, uma vez alterada a situação jurídica do servidor, a continuidade de pagamentos da espécie apenas seria admissível se necessária à preservação do montante de sua remuneração anterior, em observância ao princípio da irredutibilidade salarial. Ainda assim, nesse caso, a eventual diferença deveria ser paulatinamente compensada sempre que alterada a estrutura de retribuição do cargo do beneficiário, até sua completa absorção (cf. Decisão 100/2002-2ª Câmara) . Aliás, o Decreto-Lei 200/1967, em seu art. 103, é mesmo expresso nesse sentido (ênfase acrescentada) :
"Art. 103. Todo servidor que estiver percebendo vencimento, salário ou provento superior ao fixado para o cargo nos planos de classificação e remuneração, terá a diferença caracterizada como vantagem pessoal, nominalmente identificável, a qual em nenhuma hipótese será aumentada, sendo absorvida progressivamente pelos aumentos que vierem a ser realizados no vencimento, salário ou provento fixado para o cargo nos mencionados planos."
21.	Tal entendimento, vale dizer, é há muito esposado pelo Supremo Tribunal Federal, consoante se pode depreender da ementa do MS 22455/DF:
"EMENTA: Mandado de segurança contra ato imputado ao Presidente do Tribunal de Contas da União. Ato administrativo que determinou a suspensão de pagamento de horas extras incorporadas aos salários dos impetrantes, por decisão do TCU. 
2. Entendimento assente no Tribunal de Contas deflui da aplicação de preceitos atinentes à limitação que as normas administrativas impõem à incidência da legislação trabalhista sobre os servidores públicos regidos pela CLT, à época em que tal situação podia configurar-se. 
3. Entendimento no sentido de que não é possível a coexistência das vantagens dos dois regimes funcionais. Ao ensejo da transferência do impetrante para o sistema estatutário, ut Lei nº 8.112/90, há de ter o regime próprio desta Lei, ressalvada, tão-só, a irredutibilidade dos salários.
4. Mandado de segurança indeferido" (Tribunal Pleno; relator Min. Néri da Silveira; DJ de 7/6/2002; destaques acrescentados) .
22.	Não há, pois, que se falar, na hipótese, em desrespeito à coisa julgada trabalhista ou em ofensa ao princípio da irredutibilidade de vencimentos. A propósito, esses dois aspectos, especificamente, foram abordados pelo STF no julgamento do MS 24381 ED/DF:
"EMENTA: Embargos de Declaração em Mandado de Segurança. 
2. Alegada ocorrência de obscuridade e contradição no Acórdão em relação a qual ato teria sido considerado legal por esta Corte, se (a) o ato do Tribunal de Contas da União que determinou à Universidade Federal do Goiás a expedição de novo ato concessório de aposentadoria com o valor da vantagem que a embargante faria jus ao momento de sua aposentação, ou (b) se o ato da reitoria que retroagiu à data de implantação do Regime Jurídico Único, e, a partir de então, deduziu dele todos os aumentos reais de remuneração concedidos aos servidores. 
3. Alegada caracterização de omissão quanto à redução nominal operada nos proventos da embargante, diante dos princípios da irredutibilidade salarial (CF, arts. 7º, VI, e 37, XV) e estabilidade das relações jurídicas. 
4. Ausência de obscuridade e contradição. O Acórdão embargado ao declarar a impossibilidade do pagamento de horas extras considerou ambos os atos legais ao negar a segurança pretendida. 
5. Ausência de omissão. O Supremo Tribunal Federal pronunciou-se quanto à redução nominal, afirmando que, com a conversão do regime celetista para o estatutário, operou-se a extinção do contrato de trabalho, não sendo possível invocar coisa julgada nem direito adquirido (CF, art. 5º, XXXV) . Precedentes citados: MS nº 22.094-DF, Pleno, unânime, Rel. Min. Ellen Gracie, DJ de 02.02.2005, MS nº 22.455-DF, Pleno, unânime, Rel. Min. Néri da Silveira, DJ de 22.04.2002, MS nº 22.160-DF, Pleno, unânime, Rel. Min. Sydney Sanches, DJ de 22.02.1996. 
6. Os precedentes colacionados pela embargante [...] tratam de incorporação do percentual da URP de 26,05% (Plano Bresser) . Hipótese distinta do caso em apreço, que trata da incorporação de horas extras ante alteração da situação jurídica da embargante do regime celetista para o estatutário. 
7. Embargos de Declaração rejeitados" (Tribunal Pleno; relator Min. Gilmar Mendes; DJ de 1º/9/2006; destaques acrescentados) .
23.	Nesse ponto, ressalto que apenas os acréscimos remuneratórios concedidos ao sr. Aírton Câmara de Carvalho em seus últimos anos de vida, invariavelmente decorrentes de reestruturações de carreira, superaram em muito o valor das horas extras incluídas em seus proventos: em agosto de 2009, por exemplo, mês em que proferida a última decisão judicial mencionada pela pensionista (Ação Ordinária 0002999-52.2009.4.05.8400) , a remuneração total do ex-servidor, incluindo as horas extras, era de R$ 3.222,19; em abril de 2015, quando veio a falecer, deduzida a rubrica, seus proventos somavam R$ 3.753,14. 
24.	Vê-se, assim, que a manutenção do pagamento da "decisão judicial", bem assim sua extensão ao benefício pensional, então já se apresentava flagrantemente antijurídica.
25.	Não fosse isso o bastante, observo, de passagem, ainda no que tange à coisa julgada, que a relação jurídica de servidores ativos com a União é substancialmente distinta daquela envolvendo aposentados e pensionistas, sendo impróprio cogitar a transposição automática e acrítica de pretensos direitos havidos na atividade para benefícios previdenciários. A decisão proferida pelo STF no MS 28.604/DF ilustra o ponto (o destaque não consta do original) :
"[...] 
PROVENTOS DA APOSENTADORIA - URPs - DECISÃO JUDICIAL - ALCANCE. O título judicial há de ter o alcance perquirido não só quanto à situação jurídica do beneficiário - servidor -, mas também ao fato de envolver relação jurídica de ativo, e não de inativo. 
[...]"
26.	Nesse decisum, afirmou o Supremo que o título judicial favorável ao impetrante alcançava exclusivamente seus vencimentos (ou seja, sua remuneração na atividade) , sem repercussão, portanto, em seus futuros proventos de aposentadoria (benefício de caráter previdenciário) . Para que não fiquem dúvidas a respeito, permito-me reproduzir excerto das razões do relator, Ministro Marco Aurélio:
"Inicialmente, consigne-se que o título executivo judicial evocado não dirimiu controvérsia sobre proventos da aposentadoria. Ficou restrito a vencimentos dos impetrantes. [...] Logo, não cabe vislumbrar relevância da causa de pedir, no que direcionada a reconhecer-se a repercussão a ponto de alcançar proventos da aposentadoria cujo exame final, sob o ângulo da legalidade administrativa, incumbe ao Tribunal de Contas" (grifei) .
27.	A mesma compreensão foi externada pelo Ministro Gilmar Mendes, que, em decisão monocrática proferida no MS 30.725, anotou:
"Nesse sentido, a coisa julgada deveria ser invocada, a princípio, para efeitos de pagamento de vencimentos, o que não significa, necessariamente, que essa proteção jurídica se estenda, desde logo, para o cálculo dos proventos, o qual deve ser analisado caso a caso, sob pena de reconhecer-se a perpetuação de um direito declarado a ponto de alcançar um instituto jurídico diverso: o instituto dos proventos" (grifei) .
28.	No caso ora em análise, o vício na extrapolação dos efeitos da "coisa julgada" adquire contornos ainda mais nítidos por envolver, de um lado, sentença trabalhista trintenária e, de outro, benefício previdenciário estatutário.
29.	Demais disso, como mencionado alhures, também não se verifica na espécie a decadência, segundo pilar (ao lado da "coisa julgada") da decisão proferida pelo TRF-5 no precedente indicado pela interessada (Processo 0801372-91.2020.4.05.8400) .
30.	Ilegal, pois, a inclusão de horas extras na base de cálculo do benefício previdenciário da sra. Alzenir Alecrim de Carvalho.
31.	Com relação ao benefício instituído pelo sr. Hugo Pires da Cunha, têm razão as pensionistas quando argumentam que o STF, modificando sua jurisprudência anterior (cf. RE 163.204-6, da relatoria do Ministro Carlos Velloso) , passou a admitir a acumulação de aposentadorias ou pensões - concedidas antes da edição da EC 20/1998, como no caso - mesmo quando envolvidos cargos públicos não acumuláveis na atividade. A ementa do Ag. Reg. MS 32.833 ilustra o ponto:
"DIREITO ADMINISTRATIVO. AGRAVO REGIMENTAL EM MANDADO DE SEGURANÇA. ACUMULAÇÃO DE PROVENTOS ANTES DA EC Nº 20/1998. POSSIBILIDADE. 
1. A atual jurisprudência do STF tem reconhecido que a redação original da Constituição não vedava a acumulação de proventos, o que somente veio a ocorrer a partir da EC nº 20/1998. 
2. No caso concreto, o impetrante já havia adquirido o direito à segunda aposentadoria antes de 16.12.1998, embora o respectivo ato de concessão somente tenha sido publicado posteriormente. 
3. Agravo regimental a que se nega provimento" (Primeira Turma; relator Min. Roberto Barroso; julgado em 22/9/2016) .
32.	Sem embargo, isso em nada altera a situação das interessadas, haja vista seu benefício reger-se pela legislação em vigor quando do falecimento do instituidor, ocorrido em 15/3/2015, ou seja, muito depois da EC 20/1998. À época, rezava a Constituição Federal:
"Art. 37. A administração pública direta e indireta de qualquer dos Poderes da União, dos Estados, do Distrito Federal e dos Municípios obedecerá aos princípios de legalidade, impessoalidade, moralidade, publicidade e eficiência e, também, ao seguinte:
............................................................................................................................................
§ 10. É vedada a percepção simultânea de proventos de aposentadoria decorrentes do art. 40 ou dos arts. 42 e 142 com a remuneração de cargo, emprego ou função pública, ressalvados os cargos acumuláveis na forma desta Constituição, os cargos eletivos e os cargos em comissão declarados em lei de livre nomeação e exoneração.
............................................................................................................................................
Art. 40 - Aos servidores titulares de cargos efetivos da União, dos Estados, do Distrito Federal e dos Municípios, incluídas suas autarquias e fundações, é assegurado regime de previdência de caráter contributivo, observados critérios que preservem o equilíbrio financeiro e atuarial e o disposto neste artigo.
............................................................................................................................................
§ 6º Ressalvadas as aposentadorias decorrentes dos cargos acumuláveis na forma desta Constituição, é vedada a percepção de mais de uma aposentadoria à conta do regime de previdência previsto neste artigo."
33.	Ora, os cargos de Agregado ao DAS-2, vinculado ao Ministério da Saúde, e Administrador, vinculado à UFRN, não são acumuláveis na atividade. Assim, não podem, desde a EC-20/1998, dar ensejo à acumulação de benefícios previdenciários sob o regime estatutário.
34.	O direito adquirido pelo ex-servidor de perceber em conjunto as duas aposentadorias, aperfeiçoado ainda em 1997, era de caráter personalíssimo, não se estendendo às pensionistas. 
35.	Estas, na verdade, apenas passaram a fazer jus à percepção de proventos às custas do regime próprio de previdência do funcionalismo quando já em vigor regra impeditiva de tais acumulações.
36.	Aliás, não seria mesmo razoável pretender que um direito nascido em 2015, no âmbito de um regime previdenciário sujeito a critérios de equilíbrio financeiro e atuarial, pudesse ser potencializado por privilégios eliminados do ordenamento quase duas décadas antes. 
37.	Como, atualmente, as interessadas acumulam os dois benefícios, impõe-se a negativa de registro do ato, sendo-lhes facultado, todavia, optar pelo que entenderem mais vantajoso.
	Diante do exposto, voto no sentido de que este Colegiado adote a deliberação que ora submeto a sua apreciação.
TCU, Sala das Sessões Ministro Luciano Brandão Alves de Souza, em 29 de junho de 2022.
BENJAMIN ZYMLER 
Relator